臺灣臺南地方法院臺南簡易庭民事判決
111年度南簡字第52號
原      告  陳吳秀芳
訴訟代理人  陳薏如  
被      告  鄧元黎  
            吳明德  
            蔡吳秀戀
兼上三人
訴訟代理人  吳綵翎  
上列當事人間請求返還不當得利等事件，經本院於民國111年8月
9日言詞辯論終結，判決如下：
    主  文
原告之訴駁回。
訴訟費用由原告負擔。
    事實及理由
一、原告起訴主張：
(一)被繼承人吳李金於民國104年11月8日死亡時，遺有臺南友愛
    街郵局帳戶結餘新臺幣(下同)72,457元，經全體繼承人協議
    全部使用於吳李金殯葬費用。原告於104年11月9日將遺款2,
    457元部分用於繳納吳李金成大醫院住院費其中之一部分，
    剩餘70,000元部分交給被告吳綵翎管理，即吳李金遺產分由
    兩個人管理。104年11月10日被告吳綵翎要求長輩三人各預
    繳150,000元，以處理吳李金殯葬服務契約款。詎被告吳綵
    翎於104年11月10日至18日期間，向原告收取預繳總計164,5
    00元(原告所屬之金錢），卻只向被告吳明德、蔡吳秀戀各
    收取預繳20,000元作為準備金。被告吳綵翎於治喪期間收取
    全部奠儀、殯葬費用扣項金額小計65,000元，被告吳綵翎管
    理準備金總計339,500元。惟經殯葬服務人員告知原告，始
    知悉被告吳綵翎於104年11月9日至12日期間，只於殯葬服務
    契約簽約時繳納6,000元訂金，致11月14日頭七重要程序有
    延誤之危險。被告吳綵翎於104年11月9日下午離開殯儀館後
    只透過原告女兒聯絡，未再到殯儀館，當時亦聯絡不上被告
    吳綵翎，原告遂先行處理後再告知被告吳綵翎以免重覆繳款
    ，故104年11月12日至18日期間，由原告經手支付之總計金
    額為60,7900元，即以管理準備金2,457元，加上原告代墊金
    額計58,333元。104年11月9日至18日期間，吳李金殯葬準備
    金總金額400,290元。吳李金殯葬費用總額246,235元(計算
    式=吳李金104年11月6日至8日成大醫院住院費用2,790元+殯
    葬服務契約223,600元+過火儀式8,000元+圓萬飯11,845元）
    ，其中由被告吳綵翎經手支付金額為185,445元(計算式=自
    吳李金遺款等使用135,000元+自預收款使用50,445元），由
    原告經手支付金額為60,790元(計算式=自吳李金遺款等使用
    2,457元+代墊58,333元）。則被告吳綵翎應依民法第179條
    規定，退還原告溢預繳金額為147,685元；亦即147,685元是
    吳李金的喪葬費，是預繳使用後剩餘的，是原告預繳給吳綵
    翎的，用現金分期交付(如起訴狀附表二即原證1，11月13日
    90,000元，11月18日20,000元，11月17日9,000元，11月18
    日9,000元，是原告訴訟代理人讓與債權給原告的，還有一
    筆11月12日20,000元，11月17日16,500元，總共164,500元)
    。因支出吳李金喪葬費應付246,235元，還要扣掉補助19,10
    0元，實際支付221,735元，因為吳李金的喪葬費要由被告吳
    明德、蔡吳秀戀和原告分擔，一個人75,711.666元。我交給
    吳綵翎的164,500元，有用掉原告應負擔的三分之一即16,81
    5元（此支出的總額是50,445元，但因為原告負擔三分之一
    ，所以是16,815元）。
(二)原告受任管理準備金2,457元以處理繳納吳李金殯葬費用，
    原告支出費用總計60,790元，即不足支付部分為原告先行代
    墊58,333元。其中原告直接支付給廠商頭期款50,000元，是
    在11月12日交給證人黃成琪，成大醫院醫療費是2,790元，
    其中333元是原告代墊的，11月18日過火費8,000元，原告和
    吳明德、蔡吳秀戀平均分擔，每人19,444元。因此，被告吳
    明德、蔡吳秀戀應依民法第179條、第546條第1項規定，各
    應償還原告19,444元。
(三)被告吳綵翎以背於善良風俗之方法，利用吳李金與其他子孫
    顯少接觸之事實，在群組藉託夢之說編造謠言並向多人傳述
    故意詆毀原告。被告吳綵翎侵占前述款項，用LINE的方式(
    如原證15、23)誹謗原告，侵害原告名譽權。被告吳綵翎因
    拒絶返還原告所屬之金錢此事由，在大肆詆毀原告後又為轉
    移吳李金殯葬費退款之問題，竟藉其配偶即被告鄧元黎的盲
    從、無知，使被告鄧元黎於104年12月8日在群組發佈一連串
    詆毀原告之訊息，以「貪外人的都已經很糟很不好了，還想
    盡辦法貪自己兄弟姊妹的」等語，向原告子女指責、批判原
    告及原告全家（原告未入群組），另對其他群組成員傳播「
    因為小姑姑貪得無厭」等字句，故意加損害原告名譽。被告
    吳明德明亦自承被告吳綵翎捏造杜撰不實之内容均是經過其
    核對才發出，則被告吳綵翎是與被告吳明德是共同研擬、捏
    造杜撰不實之内容，為共同侵權行為人。原告依民法第184
    條第1項、第185條第1項、第195條第1項規定，請求被告連
    帶賠償。
(四)並聲明：⒈被告吳綵翎應給付原告141,318元，及自104年11
    月19日至清償日止，按週年利率百分之5計算之利息。⒉被告
    蔡吳秀戀、吳明德應各給付原告19,444元，及自104年11月1
    9日起算至清償日止，按週年利率百分之5計算之利息。⒊被
    告吳綵翎、吳明德、鄧元黎應連帶給付原告300,000元，及
    自起訴狀繕本送達翌日起至清償日止，按週年利率百分之5
    計算之利息。⒋訴訟費用由被告負擔。
二、被告之答辯：原告本案的起訴狀訴之聲明，將六年多來刑事
    民事案件審理過的爭執及證物再提出，每重複提出一次，就
    會增加更多捏造的事由，被告只需對原告所提訴之聲明作答
    辯，但原告卻於民事起訴狀及民事準備㈠狀提出許多他案審
    理過多次，且與本案原告訴之聲明請求無關並加油添醋的「
    新說法」，被告不堪其擾。原告所爭執的喪葬費用支出款項
    ，全為已故吳李金台灣銀行仁德分行及台南友愛街郵局提領
    支付。原告於家族會議中自行錄音可證台灣銀行500,000元
    身後金，確屬吳李金個人所有。被告吳綵翎未參與也未經手
    過火儀式剃頭錢8,000元的發放，原告堅稱8,000元是由自己
    的存款提出支付，原告至今仍無法提出證明發放款項的正確
    人數。原告保管吳李金郵局存款及台灣銀行500,000元專款
    ，104年11月18日喪葬費用喪結後尚有20餘萬元屬於遺產，
    原告至今仍未歸還繼承人，過火儀式剃頭錢8,000元應屬吳
    李金遺產所支付，被告吳明德、蔡吳秀戀無理由返還原告不
    當得利。又該8,000元是原告自己跟大伯母周阿錦約定的，
    不應該算入原告與被告吳明德、蔡吳秀戀三人分擔範圍，因
    為沒有跟被告吳明德、蔡吳秀戀商量過，被告吳明德和蔡吳
    秀戀不知道。333元本來就是吳李金的錢支付的，萬安頭期5
    0,000元是原告自己編造的，原告上述所稱的契約是被告吳
    綵翎簽的，交的50,000元是被告吳綵翎交的，證據就是被證
    3、4。原告訴之聲明第1項主張被告有收到164,500元，被告
    否認之。關於訴之聲明第2項，有協議吳李金殯葬費用讓原
    告、被告吳明德、蔡吳秀戀分擔的事實不爭執，但金額有爭
    執，喪葬費並無原告所述的補助，只是百歲人瑞的減免，在
    萬安的契約中不包含。關於原告主張誹謗部分，已罹於侵權
    行為請求權的時效。
三、得心證之理由：
(一)原告就訴之聲明第1、2項之請求：
　⒈按無法律上之原因而受利益，致他人受損害者，應返還其利
    益。民法第179條前段定有明文。不當得利依其類型可區分
    為「給付型之不當得利」與「非給付型不當得利」，前者係
    基於受損人之給付而發生之不當得利，後者乃由於給付以外
    之行為（受損人、受益人、第三人之行為）或法律規定或事
    件所成立之不當得利。在「給付型之不當得利」應由主張不
    當得利返還請求權人（受損人），就不當得利成立要件中之
    「無法律上之原因」負舉證責任。另按稱委任者，謂當事人
    約定，一方委託他方處理事務，他方允為處理之契約。受任
    人因處理委任事務，支出之必要費用，委任人應償還之，並
    付自支出時起之利息。民法第528條、第546條第1項亦有明
    文。又當事人主張有利於己之事實者，就其事實有舉證之責
    任，民事訴訟法第277條前段定有明文。原告對於自己主張
    之事實已盡證明之責後，被告對其主張於抗辯之事實，並無
    確實證明方法或僅以空言爭執者，當然認定其抗辯事實之非
    真正，而應為被告不利益之裁判；另各當事人就其所主張有
    利於己之事實，均應負舉證之責，故一方已有適當之證明者
    ，相對人欲否認其主張，即不得不更舉反證。又如係由原告
    主張權利者，應先由原告負舉證之責，若原告先不能舉證，
    以證實自己主張之事實為真實，則被告就其抗辯事實即令不
    能舉證，或其所舉證據尚有疵累，亦應駁回原告之請求。
　⒉原告就訴之聲明第1項之請求：
　　①原告主張有預繳164,500元予被告吳綵翎，處理吳李金喪葬
      事宜，被告吳綵翎應民法第179條返還溢繳的147,685元等
      情，並提出簽收條、被告吳綵翎另案警詢筆錄、偵訊筆錄
      為證(調字卷第59頁，原告民事準備㈠狀卷第155-159、375
      -379頁)。被告吳綵翎於本院審理時否認有收受(南簡字卷
      一第191頁)，惟觀原告於另案(即臺灣臺南地方檢察署108
      年度偵字第15518號)偵訊時陳稱：70,000元、90,000元、
      16,500元、9,000元有交給被告吳綵翎簽收等語(原告民事
      準備㈠狀卷第375頁)，被告吳綵翎亦於該另案偵訊時自陳
      ：70,000元、90,000元、16,500元、9,000元有交給伊等
      語(原告民事準備㈠狀卷第375頁)，此乃被告吳綵翎自為之
      陳述，且與原告主張相符，具有高度可信性。而被告吳綵
      翎於另案自陳收受之金額，高於原告本件主張之金額164,
      500元，足認原告主張有交付被告吳綵翎164,500元乙節，
      應屬信實。
　　②又被告吳綵翎主張上開款項已結清作為吳李金之喪葬費用
      等情，並提出收款憑單(即被證2、3；編號分別為Z000000
      0000、Z0000000000；均為第三聯即家屬聯)、萬安生命科
      技股份有限公司統一發票(即被證4；編號分別為SN000000
      00、SN00000000；均為第二聯即收執聯)為證(南簡字卷一
      第51-55頁)。觀前開編號Z0000000000收款憑單內容，其
      上記載往生者姓名為「吳李金」，收款項目為「喪訂」，
      收款金額為50,000元，收款人為「陳軍志」，繳款人為「
      吳綵翎」，收款日期為104年11月14日；編號Z0000000000
      收款憑單上記載往生者姓名為「吳李金」，收款項目為「
      喪結」，收款金額為167,400元，收款人為「陳軍志」，
      繳款人為「吳綵翎」，收款日期為104年11月15日；另編
      號SN00000000統一發票內容記載品名為喪葬費，金額6,00
      0元，備註欄記有「吳李金」，營業人蓋用統一發票專用
      章欄蓋有「萬安生命科技股份有限公司台南分公司」的統
      一發票專用章，編號SN00000000統一發票內容記載品名為
      喪葬費，金額217,600元，備註欄記有「吳李金」，營業
      人蓋用統一發票專用章欄蓋有「萬安生命科技股份有限公
      司台南分公司」的統一發票專用章。是依收款憑單之記載
      ，被告吳綵翎為喪訂款項50,000元、喪結款項167,400元
      之繳款人。又被告吳綵翎於前揭另案偵訊中陳稱其於104
      年11月14日交給萬安的陳軍志等情(原告民事準備㈠狀卷第
      377頁)，亦與上開收款憑單之記載內容可以相應。綜此，
      循上收款憑單之記載，被告吳綵翎已繳款50,000元、167,
      400元，共計217,400元作為喪訂、喪結之用，其金額已逾
      其收受自原告的164,500元甚明。則原告稱被告吳綵翎應
      返還溢繳款項云云，已有可議。
　　③原告請求調查證人黃成琪，其到庭結證：原證11合約上的
      「黃成琪」是伊簽名的，該文件是禮儀規劃的合約，跟伊
      簽約的是吳綵翎，忘了在場有何人，至少有吳綵翎，她父
      親吳明德也在，合約上寫「訂金11/14，50,000元」是支
      付給伊50,000元的意思，是吳綵翎交給伊的，14日交的，
      伊在旁邊簽名代表是伊收的；有一欄記載「訂金11/9，6,
      000元」是吳綵翎交給伊6,000元訂金。被證4是公司的發
      票，會計開的；被證3是伊公司的，家屬付錢給我們時，
      我們收到錢就會開，收款人是陳軍志，是伊的助理，當時
      伊不在，167,400元是尾款，加上前面的訂金6,000元和吳
      綵翎交的50,000元是全部的喪葬費；收款憑單上記載繳款
      人吳綵翎代表是她拿錢去公司繳的。原證11合約是伊完成
      的，有時會請助理幫伊收款，收款憑單開的地點沒有具體
      地點，只要收到錢，不管在哪個地方都會開，被證2的50,
      000元就是指陳軍志有從吳綵翎那邊收到50,000元，不可
      能是伊授權陳軍志再重新收一遍，可能是伊在收錢過程中
      ，助理在旁邊幫伊開的，當時確定情形也忘了，但這是同
      一筆50,000元等語(南簡字卷二第67-73頁)，可知被告提
      出之上開收款憑單、統一發票之形式上真正並無疑義。且
      被告吳綵翎即為上開喪訂、喪結款項之繳款人，而因證人
      黃成琪當時不在，故由其助理即證人陳軍志開立收款憑單
      交由被告吳綵翎收執。依此，被告繳款共計217,400元作
      為喪訂、喪結之用，其金額已逾其收受自原告的164,500
      元甚明。則原告稱被告吳綵翎應返還溢繳款項云云，難認
      有理。
　　④又原告請求調查證人陳軍志，其到庭結證：之前在萬安生
      命工作約3年，協助禮儀師處理瑣碎的事情；黃成琪是伊
      在該公司工作3年時的主管，他是禮儀師，原證11上有記
      載11月14日50,000元黃成琪簽名等內容，意思應該是黃成
      琪已經收到50,000元，已無印象訂約時伊有無在場；被證
      2上收款人蓋章欄上的陳軍志是伊的字跡，應該是收到50,
      000元會開立收據，黃成琪處理合約時，伊大部分會在旁
      幫忙，如果家屬要繳錢，當下黃成琪自己在場，他會自己
      開收款憑單，黃成琪向家屬收錢，請伊幫忙開收款憑單的
      情形很少，但伊真的沒有印象；收款憑單是指50,000元伊
      親手收了點收後，才會給收據，當時黃成琪應該不在，因
      為會簽到伊的名字他應該不在，收到錢並開立收款憑單後
      ，把錢交給黃成琪；原證11契約通常是黃成琪本人寫，也
      就是禮儀師跟家屬談時就會寫，但收款憑單不一定誰開，
      基本上是誰簽名就是誰收款，被證2和被證3應該是一本收
      據，這筆錢應該是所有殯葬流程結束後收到尾款才會寫，
      被證3上的簽名也是伊簽的，是依據原證11契約的應收款
      、尾款來收的，伊不清楚原證11與被證3金額差200元的原
      因，不記得為何差200元。伊沒有經手發票會計業務，最
      後是把錢交給黃成琪，黃成琪再交給公司等語(南簡字卷
      二第233-242頁)，亦可證被告提出之上開收款憑單、統一
      發票之形式上真正確無疑義。且被告吳綵翎確為上開喪訂
      、喪結款項之繳款人，因證人黃成琪當時不在，而由證人
      陳軍志開立收款憑單交由被告吳綵翎收執。
　　⑤從而，綜合上開文書、證人證據，足認被告吳綵翎雖有自
      原告收受164,500元【按被告吳綵翎收受該等款項，基於
      該等款項之金錢(現金/貨幣)性質，因與其自有金錢混合
      ，而使被告吳綵翎取得該等款項之權利(民法第813條、第
      812條第2項參照)】，但被告已有繳付喪訂、喪結之款項
      共計217,400元，其金額已逾其收受自原告的164,500元，
      被告吳綵翎已受有利益之情形。則原告主張被告吳綵翎應
      依民法第179條，返還溢繳款項147,685元予原告云云，自
      乏依據，無法准許。
　⒉原告就訴之聲明第2項之請求：
　　①原告另主張其有交付喪葬頭期款50,000元予證人黃成琪，
      且代墊吳李金醫療費用2,790元其中333元，並支付過火費
      8,000元，均屬應由原告與被告吳明德、蔡吳秀戀三人平
      均分擔之殯葬費用，原告已代墊此部分款項，被告吳明德
      、蔡吳秀戀應依民法179條、第546條第1項返還給原告等
      情(調字卷第13頁，南簡字卷一第190、421頁)，並提出吳
      李金之成大醫院住院收據(即原證10，調字卷第27頁)，及
      請求調查證人黃成琪、楊麗珍。被告吳明德、蔡吳秀戀雖
      對於其等與原告有共同負擔吳李金喪葬費用之協議乙節不
      爭執(南簡字卷一第421頁)，但否認原告有此部分之請求
      權。
　　②觀原告主張之吳李金醫療費用，雖有上開收據為證，但此
      乃為吳李金生前因治療身體所需而支出之費用，並非屬於
      因其死亡而產生的喪葬費用，原告執以向被告吳明德、蔡
      吳秀戀請求共同負擔，容有誤會，自難准許。
　　③又原告主張其支付喪葬頭期款50,000元云云，依證人黃成
      琪之前揭證述，參諸被告吳綵翎提出之上開收款憑單，可
      證該50,000元是由被告吳綵翎支付，而非原告。至證人楊
      麗珍於本院審理時到庭結證：原證11契約簽約洽談時，伊
      有在旁邊看，忘了是否全程在場，他們在說流程，然後就
      簽約，之後就沒有印象，也沒有印象交付費用的情形，伊
      只是在旁看，不是承辦，也沒有經手費用事項，黃成琪是
      伊的主管；沒有印象原告有拿50,000元過來等語(南簡字
      卷二第75-77頁)，顯無法證明原告有交付5,000元予黃成
      琪之事實。是原告就此部分主張，舉證不足，難以採信。
　　④再者，原告主張吳李金殯葬費用已協議由原告與被告吳明
      德、蔡吳秀戀共同負擔，其已支出之過火費8,000元，自
      應由被告吳明德、吳蔡秀戀共同負擔云云。被告吳明德、
      蔡吳秀戀雖不否認有共同負擔殯葬費用之協議，但否認有
      與原告協議共同負擔過火費之事實。則原告自應就此有利
      事項，負舉證之責。按過火並非殯葬流程之必然存在的程
      序，且亦非必然與殯葬有所關連(過火又稱踏火，是一般
      民間常見潔淨儀式，民間信仰者認為通過此儀式可以達到
      除穢、去邪、解厄的效果，一者驅除神明身上被妖魔所附
      的邪氣而增加神威，二者信徒參與過火可以避邪、改變運
      勢；屬於除穢去惡、消災解禍的儀式，通常放在民間週期
      性儀式活動的最後進行。並參：全國宗教資訊網https://
      web.archive.org/web/00000000000000/https://religio
      n.moi.gov.tw/Knowledge/Content?ci=2&cid=86)，亦非
      參與殯葬流程之人均會參與過火(可能涉及個人意願，甚
      或價值觀、宗教信仰等不同因素)，原告逕將過火費當作
      殯葬費用，認為被告吳明德、蔡吳秀戀應共同負擔云云，
      容有誤會。基此，過火費既不能當然視之為殯葬費用，則
      原告自無代墊此部分費用之問題，其引用民法第179條認
      為被告吳明德、蔡吳秀戀有不當得利情事，難認有理。又
      原告另引用民法第546條第1項主張有受委任處理此部分事
      務云云，為被告吳明德、蔡吳秀戀所否認，原告並未就此
      主張提出證據證明之，自不能以其片面之言逕斷為真。是
      其引用民法第546條第1項規定，請求此部分費用，亦屬無
      據，難以准許。
　　⑤從而，原告依民法第179條、第546條第1項規定，請求被告
      吳明德、蔡吳秀戀各給付原告19,444元及其利息，並無理
      由，不應准許。
(二)原告就訴之聲明第3項之請求：
　⒈按因故意或過失，不法侵害他人之權利者，負損害賠償之責
    任，故意以背於善良風俗之方法加損害於他人者亦同。違反
    保護他人之法律，致生損害於他人者，負賠償責任。但能證
    明其行為無過失者，不在此限。民法第184條定有明文。次
    按數人共同不法侵害他人之權利者，連帶負損害賠償責任；
    造意人及幫助人，視為共同行為人。民法第第185條亦有明
    文。又因侵權行為所生之損害賠償請求權，自請求權人知有
    損害及賠償義務人時起，2年間不行使而消滅，民法第197條
    第1項前段亦有明文。
　⒉原告主張被告以原證15、23所示之通訊軟體對話紀錄共同侵
    害原告之名譽權，應連帶負損害賠償責任等情，固據其提出
    該對話紀錄為證(調字卷第101-129、157-177頁)。惟原告自
    承上開對話是發生於000年00月至105年2月間(南簡字卷一第
    420頁)，原告遲至110年11月2日始提起本件訴訟（調字卷第
    11頁），亦未提出有何時效中斷之事由，依民法第197條第1
    項規定，該侵權行為賠償請求權已罹於2年時效。被告既已
    為時效抗辯(南簡字卷一第191頁)，原告即不得向被告請求
    。
　⒊從而，原告依上揭侵權行為規定，請求被告連帶給付如原告
    訴之聲明第3項所示，並無理由，應予駁回。
(三)從而，原告依民法第179條、第546條第1項、第184條第1項
    、第185條第1項、第195條第1項規定，請求被告給付如訴之
    聲明及其利息，均無理由，應予駁回。
四、本件事證已臻明確，兩造其餘陳述及主張或攻擊防禦方法，
    對判決之結果不生影響，無逐一論駁之必要。
五、按訴訟費用，由敗訴之當事人負擔，民事訴訟法第78條定有
    明文。原告之請求為無理由，爰依上開規定判決原告應負擔
    本件之訴訟費用如主文第2項所示。
六、據上論結，原告之訴為無理由，依民事訴訟法第436條第2項
    、第78條，判決如主文。
中    華    民    國   111    年    9    月    6     日
                       臺灣臺南地方法院臺南簡易庭
                                   法  官  盧亨龍　
以上正本係照原本作成。 
如不服本判決，應於送達後20日內，向本院提出上訴狀並表明上
訴理由（須附繕本）。如委任律師提起上訴者，應一併繳納上訴
審裁判費。
中　　華　　民　　國　　111 　年　　9 　　月　　12　　日
                                   書記官  謝婷婷